【裁判字號】    92,訴,56
【裁判日期】    920429
【裁判案由】    清償借款
【裁判全文】
臺灣士林地方法院民事判決  九十二年度訴字第五六號
    原      告  丙○○
    訴訟代理人  吳發隆律師
    被      告  丁○○
    被      告  甲○○
    共      同
    訴訟代理人  王雪娟律師
                蔡欽源律師
    複  代理人  乙○○律師
右當事人間清償借款事件，本院判決如左：
    主    文
原告之訴及假執行之聲請均駁回。
訴訟費用由原告負擔。
    事實及理由
一、本件原告起訴主張：被告丁○○與原告為軍校前後期畢業之學長、學弟關係，被
    告丁○○自民國八十六年十月間起至九十年四月間止，陸續設詞以口頭向原告借
    款，原告因不疑有他，未要求立據，並即依其指示陸續多次匯款至被告丁○○及
    其配偶即被告甲○○之銀行帳戶內，總計金額達新台幣（下同）一百五十一萬五
    千元，被告丁○○及甲○○應為共同借款人。被告雖否認有借款之事實，惟兩造
    如無借貸關係，被告自無將其銀行帳號告知原告之理，是渠等抗辯並無足採。原
    告已多次向被告催討還款，被告均置之不理，爰依消費借貸之法律關係請求被告
    返還借款及法定遲延利息。退萬步言之，因被告確已收到原告陸續匯入渠等帳戶
    之前開款項，被告如否認兩造間之借貸關係，原告爰依民事訴訟法第二百五十五
    條第一項但書第二款及第七款之規定，追加依民法第一百七十九條不當得利之法
    律關係，請求被告返還前開款項及法定遲延利息；被告如主張受領系爭款項有法
    律上原因，自應負舉證之責任云云；並聲明：（一）被告應共同給付原告一百五
    十一萬元五千元，及自支付命令送達翌日起至清償日止，按週年利率百分之五計
    算之利息。（二）原告願供擔保，請准宣告假執行。
二、被告則以：被告丁○○於八十八年十二月十七日與原告及訴外人余聲欽、石莉莉
    、馬萬里等人，共同簽訂合夥經營益泰國際環保科技股份有限公司（以下簡稱：
    益泰公司）之合夥經商契約書，共同約定由被告丁○○出資九百四十萬元，原告
    出資二百三十五萬元，為求合夥人繳納股金之便，自益泰公司開始籌備之際及益
    泰公司增資時，均由被告提供帳戶，供各合夥人將出資金額匯入，再由被告等將
    匯款轉入益泰公司帳戶，是本件原告匯入被告銀行帳戶之系爭款項，乃原告依前
    開合夥經商契約書履行出資義務所繳納之股款，被告亦已如數將被告之匯款轉匯
    予益泰公司，兩造間確無借貸關係存在，被告亦無不當得利可言。原告既未就借
    貸或不當得利之法律構成要件舉證以實其說，所為請求自無理由。況依民事訴訟
    法第二百五十五條第一項之規定，於訴狀送達後，原告不得將原訴變更或追加他
    訴；本件原告於起訴時係主張依借貸之法律關係請求，嗣後始追加依不當得利之
    法律關係請求，被告並不同意，且原告前後主張之基礎事實並非同一，復有礙於
    被告之防禦及訴訟之終結，自不得准許等語，資為抗辯；並聲明：（一）原告之
    訴及假執行之聲請均駁回。（二）如受不利之判決，願供擔保請准宣告假執行。
三、按訴狀送達後，原告不得將原訴變更或追加他訴，但請求之基礎事實同一，或不
    甚礙於被告之防禦及訴訟之終結者，不在此限，民事訴訟法第二百五十五條第一
    項但書第二款、第七款定有明文。經查：本件原告於起訴時係依消費借貸之法律
    關係請求被告返還借款；嗣於第一次言詞辯論期日即追加依民法不當得利之法律
    關係請求；二者所依據之基礎事實均為原告匯款至被告銀行帳戶內之基礎事實，
    且亦無甚礙於被告之防禦及訴訟之終結；揆諸前揭規定，自應准許。又按：原告
    以單一之聲明主張消費借貸及不當得利二項訴訟標的，而就各該訴訟標的並定有
    先後請求裁判之順序，於先位消費借貸之訴訟標的有理由時，即不請求就備位之
    不當得利之訴訟標的為裁判；且其先位及備位之訴訟標的相互排斥而不相容，應
    屬類似的預備訴之合併，合先敘明。
四、次按：當事人主張有金錢借貸關係存在，須就其發生所需具備之特別要件即金錢
    之交付及借貸意思表示互相一致負舉證之責任，若僅證明有金錢之交付，未證明
    借貸意思表示互相一致者，尚不能認為有金錢借貸關係存在。經查：原告主張：
    於八十六年十月二日、八十七年四月二十七日、八十九年八月二十一日、八十九
    年十二月七日及九十年四月六日，分別將一百二十萬元、十五萬元、十二萬元、
    二萬五千元、二萬元匯至被告丁○○及甲○○設於金融行庫之帳戶內等情，已據
    其提出台北銀行入戶電匯回條乙紙、郵政國內匯款執據二紙、郵政存簿儲金無摺
    存款明細單二紙（均影本）在卷為證，且為原告自認屬實（見本院九十二年四月
    十八日言詞辯論筆錄），固與事實相符。惟原告另主張：系爭一百五十一萬五千
    元之款項係被告共同向原告借貸所得云云，則為被告否認。查原告對兩造確有借
    貸意思表示互相一致而有金錢借貸關係存在乙節，既未能舉證以實其說；則依前
    揭說明，原告於先位之訴依消費借貸之法律關係，請求被告返還借款一百五十一
    萬五千元及法定遲延利息，自屬無據，而不得准許。
五、另查：原告於後位之訴主張：被告受領原告系爭一百五十一萬五千元匯款，係無
    法律上之原因受利益，致原告受有損害，依不當得利之法律關係，自應將該等款
    項返還原告云云；亦為被告否認，並抗辯：系爭一百五十一萬五千元之匯款係被
    告履行其與被告丁○○、訴外人余聲欽、石莉莉及馬萬里等人共同簽訂之合夥經
    商契約書所約定應繳股款二百三十五萬元之給付義務，為便利故，始先將股款匯
    入被告帳戶，再由被告轉匯入合夥組成之益泰公司等語，且提出八十八年十二月
    十七日由包括原告在內之合夥人簽名之合夥經商契約書乙紙、各股東出資明細表
    乙紙（均影本）在卷為憑。原告雖否認系爭匯款係其依約繳納之股金，並主張：
    原告後來並未加入合夥云云；然亦自認：前揭合夥經商契約書確為伊所親簽、及
    嗣後係由伊父蔡賢民出資加入為益泰公司之股東等情無誤（見本院九十二年四月
    十八日言詞辯論筆錄）。此再參酌原告所提出前揭匯款單據影本中、載明匯款各
    十二萬元及二萬五千元之二紙郵政存簿儲金無摺存款明細單之左側，各有「機器
    進口船運等費」、「公司行政費」之註記內容，益堪認該二筆款項與合夥經商之
    費用支出，應不無關係。則被告抗辯：系爭匯款實係原告依約所繳納益泰公司之
    股款等語，尚非無稽。再按：不當得利返還請求權，以無法律上之原因而受利益
    為其成立要件之一，故主張此項請求權成立之原告，應就無法律上之原因而受利
    益之事實，負舉證責任（最高法院七十八年台上字第一五九九號判決、七十七年
    台上字第一七五六號判決參照）。則原告於本件除應證明系爭一百五十一萬五千
    元已匯予被告外，仍應就無法律上之原因之事實負舉證之責任。是縱認被告就系
    爭一百五十一萬五千元確係原告所繳納益泰公司之股金乙節之舉證仍有未足；惟
    揆諸前揭說明，就原告主張被告受領系爭款項係無法律上原因乙節，其舉證責任
    既在於原告，而原告就此並未盡其舉證之責任，且表示已無其他之主張及舉證（
    見本院九十二年四月十八日言詞辯論筆錄）。則其依民法不當得利之法律關係，
    請求被告返還一百五十一萬五千元及法定遲延利息云云，亦屬無據。
六、綜上所述：原告以消費借貸之法律關係及不當得利之法律關係，請求被告給付原
    告一百五十一萬五千元，及自支付命令送達翌日起至清償日止，按年息百分之五
    計算之利息，俱無理由，應予駁回。原告受敗訴判決，其假執行之聲請即失所依
    據，應併予駁回。
七、因本案事證已臻明確，兩造其餘主張陳述及所提之證據，均毋庸再予審酌，附此
    敘明。
八、據上論結，原告之訴為無理由，依民事訴訟法第七十八條判決如主文。
中      華      民      國    九十二    年      四      月    二十九    日
                                    臺灣士林地方法院民事第二庭
~B法      官  李瑜娟
右為正本係照原本作成。
如對本判決上訴須於判決送達後廿日內向本院提出上訴狀。
中      華      民      國    九十二    年      五      月      一      日
~B法院書記官  夏珍珍


司法院資訊處製作；財團法人民間司法改革基金會備份。
